臺灣高等法院刑事判決
111年度上訴字第463號
上  訴  人  
即  被  告  石志一


選任辯護人  郭承昌律師                    
上列上訴人即被告因恐嚇等案件，不服臺灣新北地方法院109年
度訴字第782號，中華民國110年11月29日第一審判決（起訴案號
：臺灣新北地方檢察署108年度偵字第36897號），提起上訴，本
院判決如下：
    主  文
上訴駁回。
    事  實
一、緣甲○○（經原審判處罪刑確定）得知丁○○經由原審法院公開
    拍賣程序，購得新北市○○區○○路000巷0號2樓房屋及坐落土
    地（下稱本件房地），即與本件房地原所有權人李建邦藉機
    向丁○○索要搬遷費，丁○○於民國108年3月15日原審法院執行
    點交日當場給付新臺幣（下同）3萬6千元予李建邦後，甲○○
    竟以丁○○亂講話，導致其與他人爭吵而車輛受損、友人受傷
    為由，一再要求丁○○支付賠償金，丁○○委託「永妙聯合事務
    所」主任戊○○協調不成，丙○○與甲○○即共同意圖為自己不法
    之所有，基於恐嚇取財之犯意聯絡，於108年8月20日16時許
    ，一同前往丁○○所經營之「南陽角鋼行」（地址詳卷），先
    由丙○○向丁○○恫稱：「要給40萬元，不然明天老大要去砸永
    妙聯合事務所與南陽角鋼行」等語，甲○○亦向丁○○恫稱：「
    如果不給要砸店、放火燒」等語，致在場之丁○○、乙○○均心
    生畏懼，由丁○○與甲○○簽立和解書（標題誤載為「合解書」
    ），並開立如附表所示之支票3紙（面額共計17萬元）及現
    金1萬元交予甲○○，事後丙○○則分得如附表編號一所示之支
    票1紙及現金4千元。
二、丙○○與甲○○為免暴露真實身分遭查獲，竟共同基於行使偽造
    私文書之犯意聯絡，由甲○○在前開和解書上甲方簽章欄內偽
    造「蔡海山」署名及指印各1枚、甲方姓名欄內偽造「蔡海
    山」指印1枚，另由丙○○在和解書上見證人簽章欄內偽造「
    石志益」署名及指印各1枚，並均書寫虛假之身分證字號及
    地址，表示「蔡海山」與丁○○達成和解、見證人為「石志益
    」之意，旋交予丁○○而行使之，足生損害於丁○○及姓名為「
    蔡海山」、「石志益」之人。
三、案經新北市政府警察局中和分局報請臺灣新北地方檢察署檢
    察官偵查起訴。
    理  由
壹、程序方面
一、審理範圍：
　　上訴人即被告丙○○（下稱被告）就原審判決其有罪部分提起
    上訴，檢察官、同案被告甲○○並未提起上訴，是本院審理範
    圍限於原審判決被告有罪部分，合先陳明。
二、證據能力：
  ㈠按刑事訴訟法第159條第1項固規定，被告以外之人於審判外
    之言詞或書面陳述，除法律有規定者外，不得作為證據。惟
    同法第159條之5亦明定：「被告以外之人於審判外之陳述，
    雖不符前4條之規定，而經當事人於審判程序同意作為證據
    ，法院審酌該言詞陳述或書面陳述作成時之情況，認為適當
    者，亦得為證據」、「當事人、代理人或辯護人於法院調查
    證據時，知有刑事訴訟法第159條第1項不得為證據之情形，
    而未於言詞辯論終結前聲明異議者，視為有前項之同意」，
    其立法意旨在基於證據資料愈豐富，愈有助於真實發現之理
    念，酌採當事人進行主義之證據處分權原則，並強化言詞辯
    論主義，透過當事人等到庭所為之法庭活動，在使訴訟程序
    順暢進行之要求下，承認傳聞證據於一定條件內，得具證據
    適格，屬於傳聞法則之一環，基本原理在於保障被告之訴訟
    防禦反對詰問權。是若被告對於證據之真正、確實，根本不
    加反對，完全認同者，即無特加保障之必要，不生所謂剝奪
    反對詰問權之問題（最高法院102年度台上字第309號判決意
    旨參照）。又當事人、代理人或辯護人於調查證據時，知有
    刑事訴訟法第159條第1項不得為證據之情形，卻表示「對於
    證據調查無異議」、「沒有意見」等意思，而未於言詞辯論
    終結前聲明異議者，應視為已有將該等傳聞證據採為證據之
    同意（最高法院93年度台上字第3533號、94年度台上字第29
    76號判決意旨參照）。經查，檢察官、被告及其辯護人於本
    院審理時對於本判決所引用供述證據之證據能力，均同意有
    證據能力（見本院卷第168至170頁），本院審酌各該證據作
    成時之情況，並無違法不當或證明力明顯過低之瑕疵，認以
    之作為證據應屬適當，依刑事訴訟法第159條之5規定，俱有
    證據能力。
  ㈡至下列引用憑以認定被告犯罪事實之非供述證據，核無違反
    法定程序取得之情，依刑事訴訟法第158條之4反面解釋，該
    等非供述證據，均有證據能力。
貳、實體方面　
一、訊據被告固坦承與甲○○一同於前揭時、地，向丁○○要求給付
    修車費、醫藥費，經丁○○開立如附表所示之支票3紙及現金1
    萬元交予甲○○，事後伊有拿到如附表編號一所示之支票1紙
    及現金4千元；甲○○當場以「蔡海山」名義與丁○○簽立和解
    書，伊則以「石志益」名義擔任見證人等事實，惟矢口否認
    有何恐嚇取財或行使偽造私文書犯行，辯稱：伊沒有恐嚇丁○○說要40萬元，18萬元是古云卉自己說的，本來甲○○不同意
    ，伊還居中協調，如果伊有恐嚇，伊等協調3個小時，丁○○
    還有出去，他可以去報警；和解書上伊本來簽「丙○○」，但
    甲○○跟伊說不要留真名，所以伊把「一」改成「益」，身分
    證字號也寫假的，但伊有跟乙○○說伊叫「丙○○」；後來丁○○
    的支票跳票，伊有去找丁○○理論，也有偷偷錄音，乙○○有說
    伊等沒有恐嚇云云；辯護人則為被告辯稱：被告僅係擔任系
    爭和解書之見證人而非立約人，足見只是出於好意居中協調
    ，還讓甲○○降低要求之金額；從對話錄音中可知，古云卉亦
    稱被告沒有恐嚇，丁○○亦當場回家拿取支票，可以自由進出
    而未遭脅迫，若被害人真有遭到恐嚇，事後可立即報警尋求
    協助，被害人捨此不為，僅掛失系爭支票，被害人所述不可
    採信云云。經查：
  ㈠事實欄一部分：
  ⒈甲○○前因知悉丁○○經由原審法院公開拍賣程序，購得本件房
    地，即與本件房地原所有權人李建邦藉機向丁○○索要搬遷費
    ，丁○○於108年3月15日給付3萬6千元予李建邦後，甲○○竟以
    丁○○亂講話，導致其與他人爭吵而車輛受損、友人受傷為由
    ，一再要求丁○○支付賠償金，丁○○委託「永妙聯合事務所」
    主任戊○○協調不成，丙○○與甲○○即於108年8月20日16時許，
    一同前往丁○○所經營之「南陽角鋼行」，要求丁○○支付40萬
    元，討價還價後丁○○遂當場開立如附表所示之支票3紙及現
    金1萬元交予甲○○，並簽立和解書，甲○○、被告分別以「蔡
    海山」、「石志益」之名義在其上簽名及按捺指印，事後被
    告則取得如附表編號一所示之支票1紙及現金4千元；嗣丁○○
    於108年8月29日將上開支票3紙掛失止付，致被告於108年9
    月3日就如附表編號一所示支票為付款提示時遭退票，被告
    曾再次前往「南陽角鋼行」找丁○○理論等事實，為被告所是
    認（見原審卷第100至103頁），核與證人即被害人丁○○於警
    詢、偵查及原審審理時、證人即丁○○女友古云卉於本院審理
    時、證人李建邦於偵查時、證人戊○○於原審審理時證述之情
    節大致相符（見偵字第36897號卷第17至23頁、第127至129
    頁、第177至183頁、原審卷第232至237頁、本院卷第163至1
    68頁），並有如附表編號一所示支票之正反面影本及退票理
    由單、掛失止付票據提示人資料查報表、遺失票據申請書、
    票據掛失止付通知書、原審法院108年度司催字第627號民事
    裁定、如附表編號二、三所示支票之正面影本、「合解書」
    之照片、原審法院不動產權利移轉證書、搬遷切結書、本件
    房地之所有權狀、原審法院108年1月18日新北院輝106司執
    志字第12243號執行命令、標購不動產委任契約書附卷可稽
    （見偵字第36897號卷第41至57頁、第141至143頁、第147至
    165頁），此部分事實，首堪認定。
  ⒉第查，證人丁○○於警詢、偵查及原審審理時證稱：伊購買本
    件房地經法院點交後，有自稱「蔡海山」之人（指甲○○）帶
    人到伊公司鬧，說法拍屋的事害他們的人被打、被砸車，向
    伊索要醫藥費跟維修費40萬元，伊未理會，108年8月20日下
    午4、5點，「蔡海山」和被告來伊公司鬧，被告先進來說他
    要40萬元，不然明天老大要去砸永妙聯合事務所與南陽角鋼
    行等語，之後蔡海山也進來，叫伊趕快給錢不然明天砸店、
    放火燒等語，伊女友即南陽角鋼行會計乙○○也在場，乙○○擔
    心害永妙聯合事務所被砸，就建議講一個金額看他們能不能
    放手，最後乙○○跟被告他們談說18萬元，他們要求拿現金，
    伊等說不可能，才開3張支票跟1萬元現金，然後他們才離開
    ；伊怕他們真的會來砸店或放火燒店，才會給錢、開支票，
    他們在和解書上寫絕對不會再來騷擾，但被告第二天又拿票
    來盧，說他一定要拿到現金，伊才會報警等語（見偵字第36
    897號卷第17至23頁、第127至129頁、原審卷第232至237頁
    ），核與證人乙○○於偵查及本院審理中證稱：案發時是被告
    先進來說要給他們40萬元，不然要砸永妙聯合事務所跟南陽
    角鋼行，之後甲○○也進來說如果不給錢要砸店，伊當時嚇到
    ，以為真的有得罪他們，後來才知道都是他們捏造的；伊跟
    他們討價還價後談到18萬元，甲○○說當天就要18萬元，伊說
    現在哪有這麼多錢，所以拿走1萬元現金，其餘17萬元開支
    票，伊有發現支票及和解書上的名字不對；後來支票沒有兌
    現，被告又來公司鬧，在那邊大小聲，伊等就有報警等語（
    見偵字第36897號卷第181頁、本院163至168頁）相符，而無
    瑕疵可指。
  ⒊又查，案發時被告與甲○○取得如附表所示之支票3紙、現金1
    萬元後，當場與證人丁○○簽立和解書，內容載明：「因甲方
    蔡海山與乙方丁○○共同協議達成共識，雙方願以180000元整
    和解收場，並要求甲方日後不得找任何理由與乙方接觸或騷
    擾包含事務所也不得騷擾，口說無憑特立此據」（見偵卷第
    57頁），並由甲○○、被告分別在甲方簽章欄、見證人簽章欄
    處以「蔡海山」、「石志益」之名義簽名、捺印，倘證人丁○○果認其對甲○○負有債務，且在無外力不當影響下自願同意
    支付，何須於和解書上特別載明要求甲○○「日後不得找任何
    理由與乙方接觸或騷擾」、「包含事務所也不得騷擾」？足
    認證人丁○○、乙○○證稱因被告與甲○○口出恐嚇言詞，因而被
    迫交付支票及現金等情，與事實相符，堪予採信。
  ⒋被告雖曾於如附表編號一所示支票退票後某日，自行前往南
    陽角鋼行與證人乙○○談話，抱怨、質問對其提告之事，對話
    中證人乙○○曾稱：「我們沒有說你恐嚇，我們是針對那個蔡
    海山」、「我知道你的名字是正確的，是蔡海山那個名字是
    假的」、「我現在說的資料不是你留假的，因為那天他查出
    來的名字，你的資料是正確的，因為他有三個照片是正確的
    ，只有叫那個蔡海山那個資料是假的」等語，此有原審勘驗
    被告提出之錄音檔案勘驗筆錄在卷可考（見原審卷第158頁
    、第162頁），然證人乙○○既歷經被告恐嚇取財一事，其單
    獨面對被告質問對其提告之事，當有不敢惹怒被告而為上開
    言語之高度可能；另被告於本院提出之錄音光碟經勘驗結果
    ，被告雖於錄音中稱：「我會聽他們2人講，看他們講怎樣
    ，看誰對，誰不對，看怎麼樣我回去再跟你報告」，並於甲○○喊「幹你娘」時，稱：「我跟你講喔，你不要這樣講話恐
    嚇人家喔」（見本院卷第105頁），然該檔案是否即為案發
    當時之錄音，並無證據可佐，且該檔案僅約1分33秒，錄音
    時間甚短，前後言詞不明，自無從遽認被告未曾出言恫嚇被
    害人；末查，同案被告甲○○雖於本院證稱：伊當天沒有恐嚇
    丁○○，伊只是很生氣罵三字經，被告就說讓他處理就好云云
    （見本院卷第161頁），亦與前開被告向甲○○表示「你不要
    恐嚇人家」等語有悖，而其與被告同為本案犯行，並始終矢
    口否認，所證顯難憑為對被告有利之認定。
  ㈡事實欄二部分：
  ⒈丁○○於108年8月20日與被告、同案被告甲○○簽立和解書，其
    上載明雙方以18萬元和解，甲方即甲○○日後不得找任何理由
    與乙方即丁○○接觸或騷擾包含事務所也不得騷擾之意旨，被
    告則擔任見證人，惟同案被告甲○○當時因另案遭通緝中，為
    免暴露真實身分遭查獲，即在和解書（標題記載為「合解書
    」）上甲方簽章欄內簽署「蔡海山」署名1枚，及在甲方簽
    章欄內、甲方姓名欄內各按捺指印1枚，且書寫虛假之身分
    證字號及地址，並告知被告不要留下真實姓名，被告即在和
    解書上見證人簽章欄內簽署「石志益」署名及按捺指印各1
    枚，且書寫虛假之身分證字號及地址，旋將和解書交予丁○○
    收執等事實，業據被告坦承在卷，核與證人丁○○於警詢及原
    審審理時證述之情節相符，復有和解書在卷可考（見偵字第
    36897號卷第57頁），此部分事實，堪予認定。
  ⒉被告雖以：伊有當場告知證人乙○○，伊的名字是「丙○○」云
    云為辯，惟按刑法偽造文書罪，係著重於保護公共信用之法
    益，以所偽造者係他人名義之文書或印章為已足，而所謂他
    人名義，即非自己名義之意，不問該名義人是否必須實有其
    人或是否生存，苟其所偽造之文書或印章，足以使人誤信其
    為真正，該名義係出虛捏，而社會一般人仍有誤認其為真正
    文書之危險，即無礙於偽造文書罪成立（最高法院92年度台
    上字第5424號判決意旨參照）。查被告、同案被告甲○○於和
    解書上簽署並非渠等真實姓名之假名，亦書寫虛假之身分證
    字號及地址，縱被告確曾告知證人乙○○其真實姓名，然證人
    丁○○於原審審理時證稱：被告沒有跟伊說他的真實姓名是「
    丙○○」，也沒有跟伊說他寫在和解書上的姓名、身分證字號
    、地址都不是真的，伊完全不認識他，也沒聽到被告在現場
    跟乙○○說他的真正名字叫「丙○○」，乙○○也沒跟伊討論這個
    ，甲○○也沒有跟伊說他寫在和解書上的姓名、身分證字號、
    地址都不是真的等語明確（見原審卷第236至237頁），顯見
    被告以「石志益」名字簽立和解書，並在和解書上書寫虛假
    之身分證字號及地址，足使證人丁○○誤以為簽立和解書之見
    證人即為「石志益」，有礙於其對和解書見證人身分同一性
    之辨認，影響其依和解書主張權利之利益，足以生損害於證
    人丁○○及姓名為「石志益」之人，被告所為自已構成行使偽
    造私文書罪，所辯委無足採。
  ㈢綜上所述，事證明確，被告犯行均堪認定，應予依法論科。
二、論罪科刑：
  ㈠被告行為後，刑法第346條第1項雖於108年12月25日修正公布
    ，同年月27日施行，惟修正後之規定係依刑法施行法第1條
    之1第2項本文規定將罰金提高30倍，亦即將原本之銀元1千
    元（經折算為3萬元）修正為3萬元，僅為文字修正；另將第
    1項後段「6月以上、5年以下」修正為「6月以上5年以下」
    ，亦僅為刪除頓號之修正，法律效果均相同，其修正之結果
    不生有利或不利於行為人之情形，自非法律變更，當亦不生
    新舊法比較之問題，而應依一般法律適用原則，逕行適用裁
    判時法。
  ㈡核被告就事實欄一所為，係犯刑法第346條第1項之恐嚇取財
    罪；就事實欄二所為，係犯刑法第216條、第210條之行使偽
    造私文書罪。被告與同案被告甲○○就上開2項犯行均有犯意
    聯絡及行為分擔，皆為共同正犯。事實欄二部分，被告在和
    解書上偽造「石志益」之署名、指印，均為偽造私文書之部
    分行為，不另論罪；而被告偽造私文書後復持以行使，偽造
    私文書之低度行為應為其後行使之高度行為所吸收，亦不另
    論罪。被告所為恐嚇取財、行使偽造私文書犯行，犯意各別
    ，行為互殊，應分論併罰。
三、原審本於同上見解，適用刑法第28條、第346條第1項、第21
    6條、第210條、第41條第1項前段、第219條、第38條之1第1
    項前段、第3項，刑法施行法第1條之1第1項等規定，並審酌
    被告為圖不法利益，以恐嚇之手段取得財物，造成被害人丁○○財產損失及心理上之傷害，復與同案被告甲○○以假身分簽
    署和解書，足生損害於丁○○及姓名為「蔡海山」、「石志益
    」之人，所為實不足取，兼衡被告犯罪之動機、目的、手段
    、犯後態度、所生危害、所獲利益、智識程度、家庭生活與
    經濟狀況等一切情狀，就其共同犯恐嚇取財部分量處有期徒
    刑9月；就其共同犯行使偽造私文書部分量處有期徒刑3月，
    並諭知易科罰金之折算標準，另說明被告於事實欄一部分恐
    嚇取財所得之支票3紙及現金1萬元，被告取得其中如附表編
    號一所示之支票1紙及現金4千元，其餘支票及現金則歸同案
    被告甲○○所有，屬被告實際獲得之犯罪所得，雖未扣案，仍
    應依刑法第38條之1第1項前段、第3項之規定沒收，於全部
    或一部不能沒收或不宜執行沒收時，追徵其價額；和解書上
    偽造之「蔡海山」、「石志益」署名、指印，分別係甲○○、
    被告偽造之署押，不問屬於犯人與否，均應依刑法第219條
    規定宣告沒收；又上開和解書雖為供被告犯行使偽造私文書
    罪所用之物，然已交予被害人丁○○收執而歸其所有，已非被
    告所有之物，不予宣告沒收等情，認事用法尚無不合，量刑
    亦稱妥適。被告上訴意旨以：伊僅為居中協調甲○○、丁○○之
    角色，古云卉也說伊並未恐嚇；伊也有告訴古云卉伊的真正
    姓名，伊沒有偽造文書的犯意云云，然被告恐嚇取財、行使
    偽造私文書犯行及所辯不足採之理由，均如前述，被告上訴
    意旨要係就原審依職權為證據取捨及心證形成之事項，反覆
    爭執，均無可採，其上訴為無理由，應予駁回。
據上論斷，應依刑事訴訟法第368條，判決如主文。
本案經檢察官李宗翰提起公訴，檢察官黃冠運到庭執行職務。
中　　華　　民　　國　　111 　年　　11　　月　　29　　日
                      刑事第九庭審判長法　官  潘翠雪
                                      法　官  陳筱珮
                                      法　官  陳俞婷
以上正本證明與原本無異。
恐嚇取財部分不得上訴。
行使偽造私文書部分如不服本判決，應於收受送達後20日內向本
院提出上訴書狀，其未敘述上訴之理由者並得於提起上訴後20日
內向本院補提理由書（均須按他造當事人之人數附繕本）「切勿
逕送上級法院」。
                                      書記官  李政庭
中　　華　　民　　國　　111 　年　　11　　月　　29　　日
                        
附錄：本案論罪科刑法條全文
中華民國刑法第346條
意圖為自己或第三人不法之所有，以恐嚇使人將本人或第三人之
物交付者，處6月以上5年以下有期徒刑，得併科3萬元以下罰金
。
以前項方法得財產上不法之利益或使第三人得之者，亦同。
前二項之未遂犯罰之。

中華民國刑法第210條
偽造、變造私文書，足以生損害於公眾或他人者，處5年以下有
期徒刑。

中華民國刑法第216條
行使第210條至第215條之文書者，依偽造、變造文書或登載不實
事項或使登載不實事項之規定處斷。
附表                 
編號    發票人  付款銀行  金額     發票日  支票號碼  一 南陽角鋼行丁○○ 永豐銀行中和分行 5萬元 108年8月30日 AL0000000  二 南陽角鋼行丁○○ 永豐銀行中和分行 5萬元 108年9月30日 AL0000000  三 南陽角鋼行丁○○ 永豐銀行中和分行 7萬元 108年10月31日 AL0000000